臺灣高等法院臺南分院刑事裁定
110年度毒抗字第963號
抗  告  人  
即  被  告  甲○○
上列抗告人因聲請觀察勒戒案件，不服臺灣臺南地方法院中華民
國110年11月5日裁定（110年度毒聲字第1096號）提起抗告，本
院裁定如下：
    主  文
抗告駁回。
    理  由
一、原裁定意旨略以：抗告人即被告甲○○（下稱抗告人）於民國
    108年6月22日晚上8時許，在臺南市○○區○○00號之1居所附近
    養蝦場工寮內，以將甲基安非他命置於玻璃球內以火燒烤吸
    食其煙霧之方式，施用甲基安非他命1次。嗣於108年6月26
    日晚上7時許，行經臺南市○○區○○路00號前時，因交通違規
    ，遭警攔查，並經抗告人同意，採集其尿液送驗，結果呈安
    非他命、甲基安非他命陽性反應等事實，業據抗告人於警詢
    、偵查中坦承不諱，且有臺南市政府警察局永康分局尿液採
    驗同意書、尿液及年籍對照表、臺南市政府衛生局108年8月
    16日檢驗結果報告各1份附卷可稽。而抗告人前於101年間因
    施用毒品案件，經臺灣屏東地方法院裁定送觀察勒戒後，認
    有繼續施用毒品傾向，經該院以101年度毒聲字第458號裁定
    送戒治處所強制戒治，於102年7月24日停止戒治出所，經臺
    灣屏東地方檢察署檢察官以102年度戒毒偵字第20號為不起
    訴處分確定，抗告人於前開強制戒治處分執行完畢釋放後逾
    3年，始為本案上述施用毒品行為，雖本案原經臺灣臺南地
    方檢察署檢察官以108年度營毒偵字第11號、第107號、108
    年度毒偵字第1426號、第2304號為附命戒癮治療之緩起訴處
    分（緩起訴期間自108年10月29日起至110年10月28日止），
    後因抗告人在緩起訴期間故意犯其他有期徒刑以上之罪，經
    該署檢察官以109年度撤緩字第265號撤銷上述緩起訴處分後
    ，並就抗告人本案施用毒品行為重行提起公訴（即本案）等
    節，有抗告人之臺灣高等法院前案紀錄表、臺灣臺南地方檢
    察署檢察官上述緩起訴處分書、撤銷緩起訴處分書及本案起
    訴書在卷可查。揆諸前述最高法院之一致見解，抗告人縱為
    屢犯施用毒品罪之成癮慣犯，其間復曾因施用毒品罪，經起
    訴、判刑或執行，只要本次再犯施用毒品罪距其最近1次觀
    察、勒戒或強制戒治執行完畢釋放後，已逾3年者，既仍有
    修正後毒品危害防制條例第20條第3項規定之適用，依舉重
    明輕之法理，倘僅經檢察官為「附命緩起訴」而非起訴、判
    刑，不論有無完成戒癮治療，其再犯更有適用同條例第20條
    第3項規定，施以「觀察、勒戒或強制戒治」之必要，抗告
    人本案施用第一級、第二級毒品犯行，距離其最近一次強制
    戒治執行完畢釋放（即102年間）已逾3年，依前述說明，自
    應依修正後之毒品危害防制條例第20條第3項、現行毒品危
    害防制條例第24條等規定，重啟處遇程序，再予抗告人適用
    「觀察、勒戒或強制戒治」強制治療程序之機會。揆諸前揭
    規定及說明，聲請人聲請裁定將抗告人送勒戒處所觀察、勒
    戒，於法核無不合，應予准許。爰依毒品危害防制條例第20
    條第1項、第3項，觀察勒戒處分執行條例第3條第1項，裁定
    將抗告人送勒戒處所觀察、勒戒，其期間不得逾2月等語。
二、本件抗告意旨略以：抗告人所犯之毒品吸食罪乃於毒品法新法109年1月15日公布前所犯，不適用新法之法則。另抗告人因交通違規，遭警方惡意刁難強制驗尿完，才叫抗告人簽立尿液採驗同意書，有永康分局錄影監視器可查核，於法警方已有法程序錯誤情事，應屬證據無效力云云。 
三、犯毒品危害防制條例第10條之罪者，檢察官應聲請法院裁定
    ，令被告入勒戒處所觀察、勒戒，其期間不得逾2月。依前
    項規定為觀察、勒戒或強制戒治執行完畢釋放後，3年後再
    犯第10條之罪者，適用前2項之規定。毒品危害防制條例第2
    0條第1項、第3項定有明文。次按依109年1月15日修正公布
    、同年7月15日施行之毒品危害防制條例第20條第3項規定，
    犯第10條之罪於觀察、勒戒或強制戒治執行完畢釋放後，3
    年後始再犯者，不論其行為係在新法施行生效前或施行生效
    後所為（同條例第35條之1第1、2款參照），均應適用同條
    第1、2項（即應先觀察勒戒或強制戒治）之規定，本次修正
    係基於憲法保障人民之生存權，及根據每個國民生存照顧需
    要提供基本給付之理念，為協助施用毒品者戒除毒癮復歸社
    會，對於經監獄監禁處遇後仍再犯之施用毒品者，更應恢復
    以機構內、外之治療協助其戒除毒癮。此即本次修正毒品危
    害防制條例第20條第3項關於施用毒品者所謂「3年後再犯」
    係何所指之立法真諦。換言之，除檢察官優先適用毒品條例
    第24條命附條件緩起訴處分處遇（不論幾犯，亦無年限）外
    ，對於施用毒品初犯者，即應適用第20條第1項、第2項為機
    構內之觀察、勒戒或強制戒治；若於上開機構內處遇執行完
    畢釋放後，「3年內再犯」者，依第23條第2項規定，應依法
    追訴；倘於「3年後再犯」，自應再回歸到傳統醫療體系機
    構內重為觀察、勒戒或強制戒治之治療。是對於戒除毒癮不
    易者，唯有以機構內、外處遇及刑事制裁等方式交替運用，
    以期控制或改善其至完全戒除毒癮。申言之，現行毒品條例
    既認施用毒品者具有「病患性犯人」特質，強調「治療勝於
    處罰」、「醫療先於司法」，對於第20條第3項及第23條第2
    項所謂「3年後（內）再犯」，自應跳脫以往窠臼，以「3年
    」為期，建立「定期治療」之模式。準此，第20條第3項規
    定中所謂「3年後再犯」，只要本次再犯（不論修正施行前
    、後）距最近1次觀察、勒戒或強制戒治執行完畢釋放，已
    逾3年者，即該當之，不因其間有無犯第10條之罪經起訴、
    判刑或執行而受影響（最高法院109年度台上字第3826號刑
    事判決、109年度台上大字第3826號刑事裁定意旨參照）。
四、經查：
　㈠抗告人於108年6月22日晚上8時許，在臺南市○○區○○00號之1
    居所附近養蝦場工寮內，以將甲基安非他命置於玻璃球內以
    火燒烤吸食其煙霧之方式，施用甲基安非他命1次。嗣於108
    年6月26日晚上7時許，行經臺南市○○區○○路00號前時，因交
    通違規，遭警攔查，並經抗告人同意，採集其尿液送驗，結
    果呈安非他命、甲基安非他命陽性反應，始悉上情。上揭事
    實，業據抗告人於警詢、偵查中坦承不諱，且有臺南市政府
    警察局永康分局尿液採驗同意書、尿液及年籍對照表、臺南
    市政府衛生局108年8月16日檢驗結果報告各1份附卷可稽，
    足認抗告人前開任意性自白核與事實相符，應堪採信，故本
    件抗告人施用第二級毒品犯行可堪認定。
　㈡按毒品危害防制條例中關於觀察、勒戒之規定，乃係導入一
    療程觀念，針對受處分人將來之危險所為預防、矯治措施之
    保安處分，目的係在戒除受處分人施用毒品身癮及心癮之措
    施，以達教化與治療之目的，其立法意旨在幫助施用毒品者
    戒毒，非屬懲戒行為人之性質，核與刑罰執行之目的不同，
    且此為法律之強制規定，除有毒品危害防制條例第21條第1
    項規定犯同條例第10條之罪者，於犯罪未發覺前，自動向衛
    生福利部指定之醫療機構請求治療，醫療機構免將請求治療
    者送法院或檢察機關，以及同條例第24條第1項規定檢察官
    先依刑事訴訟法第253條之1第1項、第253條之2之規定，為
    附命完成戒癮治療之緩起訴處分，或於少年法院（地方法院
    少年法庭）認以依少年事件處理法程序處理為適當時，不適
    用第20條第1項之程序外，凡違反同條例第10條之規定者，
    檢察官即應依同條例第20條第1項規定，向法院提出聲請裁
    定令入勒戒處所觀察、勒戒，法院原則上應尊重檢察官職權
    之行使，而為有限之低密度審查（即僅就檢察官之判斷有無
    違背法令、事實認定是否錯誤及其他裁量有無明顯瑕疵等事
    項，為有限之低密度審查）。本件抗告人前於101年間因施
    用毒品案件，經臺灣屏東地方法院裁定送觀察勒戒後，認有
    繼續施用毒品傾向，經該院以101年度毒聲字第458號裁定送
    戒治處所強制戒治，於102年7月24日停止戒治出所，經臺灣
    屏東地方檢察署檢察官以102年度戒毒偵字第20號為不起訴
    處分確定，被告於前開強制戒治處分執行完畢釋放後逾3年
    ，既有施用第二級毒品甲基安非他命之犯行，又無「於犯罪
    未發覺前，自動向衛生福利部指定之醫療機構請求治療，醫
    療機構免將請求治療者送法院或檢察機關」之情事，且因被
    告目前在監執行有期徒刑，已不適合為附命完成戒癮治療之
    緩起訴處分，而經檢察官為本件觀察、勒戒之聲請，原審審
    核後以檢察官之聲請並無違背法令、事實誤認或其他裁量有
    明顯瑕疵，因而依毒品危害防制條例第20條第1項規定，裁
    定令入勒戒處所執行觀察、勒戒，核無違誤。
　㈢至於抗告意旨雖以抗告人所犯之毒品吸食罪乃於毒品危害防
    制條例修正公布前所犯，不適用新法；及抗告人因交通違規
    ，遭警方惡意刁難強制驗尿完，才叫抗告人簽立尿液採驗同
    意書，有永康分局錄影監視器可查核，於法警方已有法程序
    錯誤情事云云，惟查：
　⒈依前揭最高法院最高法院109年度台上字第3862號判決意旨，
    犯第10條之罪於觀察、勒戒或強制戒治執行完畢釋放後，3
    年後始再犯者，不論其行為係在新法施行生效前或施行生效
    後所為（同條例第35條之1第1、2款參照），均應適用同條
    第1、2項（即應先觀察勒戒或強制戒治）之規定。且本件抗
    告人原經檢察官起訴並經原審法院判刑，嗣抗告人上訴至本
    院，經本院110年度上訴字第780號以抗告人上述施用毒品犯
    行距離前次強制戒治執行完畢釋放，已逾3年，依前述最高
    法院一致見解，本案並不符合109年1月15日修正公布、同年
    7月15日施行之毒品危害防制條例第20條第3項規定，依法不
    得追訴。原審未及審酌上情及修正後之毒品危害防制條例第
    24條規定，逕以修正前毒品危害防制條例第24條第1項、第2
    項規定，認附命戒癮治療之緩起訴處分經撤銷者，檢察官得
    逕予追訴，未察明本案是否有不得追訴之情形而逕予論罪科
    刑，判決違背法令。故抗告人主張其行為係修法前所犯，不
    適用新法規定，自無可採。
　⒉強制採尿屬「體內檢查」之強制採樣，是一種干預人民基本
    權之公法行為，因嚴重侵害「人身不受侵害之基本權」，基
    於「令狀原則」之正當程序，原則上應事先經由客觀超然中
    立地位之法院許可核發始可為之。對於強制採尿，刑事訴訟
    法及毒品危害防制條例雖無此自願放棄「令狀原則」及檢察
    官書面許可之明文，但與搜索身體之性質相同，自可類推適
    用性質上相近之刑事訴訟法第131條之1受搜索人自願性同意
    搜索、第133條之1受扣押標的權利人同意扣押之規定，經犯
    罪嫌疑人或被告出於自願性同意，由司法警察官或司法警察
    出示證件表明身分，告知得拒絕，無需違背自己之意思而為
    同意，並於實施採尿前將同意之意旨記載於書面，作為同意
    採尿之生效要件。又所謂「自願性同意」，應以一般意識健
    全具有是非辨別能力之人，因司法警察表明身分與來意，均
    得以理解或意識到身體檢查之意思及效果，而有參與該訴訟
    程序及表達意見之機會，可以自我決定選擇同意或拒絕，非
    出於強暴、脅迫、利誘、詐欺或其他公權力之不當施壓所為
    之同意為其實質要件。本件抗告人於108年6月26日晚上7時
    許因交通違規為警攔查，警方查詢時發現抗告人為毒品列管
    人口，經詢問抗告人後，抗告人坦承近日（108年6月22日或
    23日）有施用毒品，員警將抗告人帶往警局後，徵得抗告人
    之同意採集其尿液檢體，並由抗告人簽署勘察採證同意書，
    此有抗告人之勘察採證同意書、臺南市政府政府警察局永康
    分局偵辦毒品危害防制條例案送驗尿液編號與真實姓名對照
    表編號名冊在卷可參，且上開同意書及對照表編號名冊，均
    有抗告人之簽名及捺印之指紋。抗告人既於108年6月26日19
    時50分許簽署勘察採證同意書，復於同日21時至21時23分接
    受警員詢問時，亦表示其係自願同意警員採集尿液送驗，且
    於嗣後檢察事務官詢問時，抗告人亦供承其係自願接受採尿
    等語（見臺灣臺南地方檢察署108年度毒偵字第2384號卷第5
    1頁），又本件歷經偵查、一審及二審審理，過程中抗告人
    亦從未爭執其簽署上開勘察採證同意書之自願性有任何疑義
    ，或抗辯受警員明示或暗示之強暴、脅迫或其他不正方法施
    壓才簽署勘察採證同意書，抗告人既自願同意採尿送驗，則
    其尿液採驗程序自無違法，依前開說明，其尿液檢驗結果之
    證據資料自具有證據能力，抗告人辯稱其尿液檢驗報告無證
    據能力，尚難採取。
五、綜上，抗告人施用第二級毒品甲基安非他命之行為，事證至
    臻明確，足堪認定。抗告人本次施用第二級毒品犯行，距前
    次施用毒品犯行執行觀察、勒戒完畢日已逾3年，依現行毒
    品危害防制條例第20條規定，應再為觀察勒戒。是原審法院
    依檢察官之聲請，以抗告人有本件施用第二級毒品犯行，依
    據毒品危害防制條例第20條第1項、第3項及觀察勒戒處分執
    行條例第3條第1項，裁定抗告人應送勒戒處所觀察、勒戒，
    經核並無違誤。本件抗告為無理由，應予駁回。
據上論斷，應依刑事訴訟法第412條，裁定如主文。　　
中　　華　　民　　國　　110 　年　　12　　月　　15　　日
                  刑事第四庭    審判長法  官  郭玫利
                                      法  官  林臻嫺
                                      法  官  曾子珍
以上正本證明與原本無異。
不得再抗告。
　　　　　　　　　　　　　　　　　　　書記官  李淑惠　　
中　　華　　民　　國　　110 　年　　12　　月　　15　　日